ACORDAO-COMPLETO-2475530

ACÓRDÃO 1426/2021 ATA 21/2021 - PLENÁRIO

VISTOS, relatados e discutidos estes autos de Representação oriunda de Comissão Parlamentar de Inquérito (CPI da Saúde) da Câmara Municipal de Cuiabá acerca de diversas irregularidades cometidas na gestão da saúde do município de Cuiabá (falta de medicamentos, ingerência política na gestão, contratações irregulares e pagamentos indevidos de gratificações e de verbas indenizatórias) bem como de contratações irregulares firmadas entre a Empresa Cuiabana de Saúde Pública (ECSP) , gestora do Hospital São Benedito e a Sociedade Matogrossense de Assistência em Medicina Interna Ltda. (nome fantasia Proclin) , durante o período em que o Sr. Huark Douglas Correia (XXX.761.621-XX) exercia simultaneamente cargo de direção na Empresa Cuiabana de Saúde Pública e era representante legal da empresa contratada,
ACORDAM os Ministros do Tribunal de Contas da União, reunidos em Sessão Plenária, diante das razões expostas pelo Relator, em:
9.1. conhecer da presente representação, satisfeitos os requisitos de admissibilidade previstos nos arts. 235 e 237, inciso III, do Regimento Interno deste Tribunal, e no art. 103, §1º, da Resolução - TCU 259/2014, para, no mérito, considerá-la procedente;
9.2. rejeitar as razões de justificativa apresentadas pelo Sr. Huark Douglas Correia, ex-diretor na Empresa Cuiabana de Saúde Pública, (CPF XXX.761.621-XX) ;
9.3. aplicar ao Sr. Huark Douglas Correia, ex-diretor na Empresa Cuiabana de Saúde Pública, (CPF XXX.761.621-XX) a multa prevista no art. 58, II, da Lei 8.443/1992, no valor de R$ 5.000,00 (cinco mil reais) fixando-lhe o prazo de 15 (quinze) dias, a contar da notificação, para que comprove, perante o Tribunal (art. 214, inciso III, alínea "a", do Regimento Interno/TCU) , o recolhimento da dívida ao Tesouro Nacional, atualizada monetariamente desde a data deste acórdão até a data do efetivo recolhimento, se for paga após o vencimento, na forma da legislação em vigor
9.4. autorizar, desde logo, nos termos do art. 28, inciso II, da Lei 8.443/1992, a cobrança judicial da dívida caso não atendida a notificação.
9.5. dar ciência deste Acórdão, bem como do voto e do relatório que o acompanham ao Tribunal de Contas do Estado do Mato Grosso e à Câmara de Vereadores de Cuiabá/MT, informando-os de que o inteiro teor pode ser consultado no endereço www.tcu.gov.br/acordaos; e
9.6. arquivar os presentes autos, nos termos do art. 169, III, do Regimento Interno deste Tribunal.

Representação acerca de possíveis irregularidades cometidas na gestão da saúde municipal (falta de medicamentos, ingerência política na gestão, contratações irregulares e pagamentos indevidos de gratificações e verbas indenizatórias) e nas contratações de hospital.

Secretaria Municipal de Saúde de Cuiabá.

3. Interessados/Responsáveis:
3.1. Responsável: Huark Douglas Correia (XXX.761.621-XX).

13.1. Ministros presentes: Ana Arraes (Presidente), Walton Alencar Rodrigues, Benjamin Zymler, Aroldo Cedraz, Raimundo Carreiro (Relator), Bruno Dantas e Jorge Oliveira.
13.2. Ministro-Substituto convocado: Augusto Sherman Cavalcanti.
13.3. Ministro-Substituto presente: Marcos Bemquerer Costa.

ACORDAO-COMPLETO-2539678

Acórdão 1910/2022 - Plenário

RAIMUNDO CARREIRO

Trata-se de representação oriunda de Comissão Parlamentar de Inquérito/CPI da Câmara de Vereadores de Cuiabá/MT (peças 1-2) , acerca de irregularidades cometidas na gestão da saúde municipal, envolvendo falta de medicamentos, ingerência política na gestão, contratações irregulares e pagamentos indevidos de gratificações e verbas indenizatórias e de contratações realizadas pelo Hospital São Benedito (HSB) no período de gestão do Sr. Huark Douglas Correa, que exercia simultaneamente o cargo de diretor na Empresa Cuiabana de Saúde Pública (ECSP) , gestora do HSB, e a função de representante de uma das empresas contratadas.
2.	Transcrevo a seguir, com ajustes de forma, nos termos do art. 1º, § 3º, inciso I, da Lei nº 8.443/92, a derradeira instrução produzida pela Secretaria de Controle Externo da Saúde (peça 99) , que foi avalizada pelo respectivo corpo diretivo (peças 100-101) :
"INTRODUÇÃO 
1. 	Trata-se de representação formulada pela Comissão Parlamentar de Inquérito da Câmara de Vereadores de Cuiabá/MT (CPI) acerca de inúmeras irregularidades pretensamente cometidas na gestão da saúde desse município (falta de medicamentos, ingerência política na gestão, contratações irregulares e pagamentos indevidos de gratificações e verbas indenizatórias) e nas contratações do Hospital São Benedito (HSB) durante o período em que o Sr. Huark Douglas Correia exercia simultaneamente o cargo de diretor na Empresa Cuiabana de Saúde Pública (ECSP) e a função de representante de uma das empresas contratadas (peças 2 e 7) . 
2. HISTÓRICO 
2.	Em 6/12/2018, aportou, na então Secex/MT, o relatório final da CPI, que promovera ampla investigação sobre supostas irregularidades cometidas na Secretaria Municipal de Saúde de Cuiabá/MT (SMS) , dentre as quais se destacam emergência fabricada, contratações temporárias realizadas por indicação política, deficiência na gestão dos contratos e concessão de gratificações aos servidores da saúde sem amparo legal (peça 2) . 
3.	Além de todos os aspectos mencionados, o relatório da CPI destacou também que, mediante denúncias anônimas, chegou ao seu conhecimento que o Secretário de Saúde à época, o Sr. Huark Correia, havia contratado a Sociedade Mato-grossense de Assistência em Medicina Interna Ltda. (CNPJ 08.734.721/0001-37) , nome fantasia Proclin, na qual teria plenos poderes de administração, para prestar serviços ao HSB, durante o período em que esteve à frente da ECSP. O valor previsto no contrato com a Proclin supera os R$ 2,7 milhões (peça 2, p. 110 e peça 9, p. 3) . 
4.	Diante das inúmeras ilegalidades apontadas, a CPI colocou sob suspeição todos os atos de gestão da ECSP que diziam respeito ao HSB, rechaçando qualquer possibilidade de essa empresa vir a assumir a administração de outras unidades de saúde do município de Cuiabá (peça 2, p. 115) . Consta ainda que o relatório teria sido encaminhado a outros órgãos de controle (peça 2, p. 127) . 
5.	No exame técnico inicial, feito pela então Secex/MT em 29/3/2019, entendeu-se que, como havia notícias de que o relatório da CPI havia sido encaminhado a outros órgãos de controle, foram expedidas diligências a esses órgãos com vista a obter informações quanto às eventuais providências por eles adotadas (peça 14, p. 4, p. 15-16) . 
6.	As respostas fornecidas foram juntadas às peças listadas no quadro abaixo e serão objeto do exame técnico a seguir: 
Quadro 1: Comunicações e respostas recebidas
	Item 
	Destinatário 
	Ofício nº 1 
	Ofício2 
	AR 
	Resposta 

	1 
	Tribunal de Contas/MT 
	D 398/19 
	28 
	36 
	30 e 32 

	2 
	Ministério Público Federal/MT 
	D 384/19 
	29 
	34 
	41 

	3 
	Secretaria Municipal de Saúde/Cuiabá 
	D 147/19 
	19 
	21 
	24 

	4 
	Órgão de Controle Interno/Cuiabá 
	D 388/19 
	27 
	33 
	31 e 37 

Fonte: TC Processo 042.851/2018-1 
Nota 1: "D" para diligência. 
Nota 2: a numeração das colunas "Ofício" e "Resposta" representa as peças do processo. 
7.	Com base no exame técnico da peça 44, foram feitas propostas de audiência e oitiva. O Ministro Relator, Raimundo Carreiro, mediante o despacho da peça 46, determinou que, antes da análise da proposta de adoção das medidas saneadoras, era imperioso delimitar-se, com precisão, a competência do TCU para atuar no presente feito (exame de admissibilidade) . 
8.	Posteriormente, mediante o despacho da peça 49, de 28/1/2020, o Relator acolheu as propostas do exame técnico da peça 47, de 19/12/2019, para conhecer da representação e expedir audiência, oitiva e diligências. O quadro abaixo enumera as comunicações expedidas, os avisos de recebimento (AR) e as respostas recebidas: 
Quadro 2: Comunicações e respostas recebidas
	Item 
	Destinatário 
	Ofício nº 1 
	Ofício2 
	AR 
	Resposta 

	1 
	Huark Douglas Correia 
	A 2637/20 
	54 
	57 
	65-84 

	2 
	Secretaria Municipal de Saúde/Cuiabá 
	O 2638/20 
	52 
	58 
	88 

	3 
	Secretaria Municipal de Saúde/Cuiabá 
	D 2639/20 
	53 
	60 
	89 

	4 
	Corregedoria-Geral/Cuiabá 
	D 2640/20 
	51 
	59 
	- 

	5 
	Comissão Parlamentar de Inquérito 
	N 2647/20 
	55 
	56 
	- 

Fonte: TC Processo 042.851/2018-1 
Nota 1: "A" para audiência, "O" para oitiva, "D" para diligência e "N" para notificação. 
Nota 2: a numeração das colunas "Ofício", "AR" e "Resposta" representa as peças do processo. 
9.	A diligência expedida à Corregedoria-Geral do Município de Cuiabá (CGM) solicitava informações acerca das providências porventura adotadas em razão das constatações do Relatório da Auditoria 1/2019 atinentes à atuação do Sr. Huark Correia como diretor da ECSP e, ao mesmo tempo, como procurador da empresa Proclin, contratada do HSB. Como se observa no quadro acima, a CGM não encaminhou resposta, embora o AR juntado à peça 59 demonstre claramente o recebimento da diligência. 
10.	Quanto à CPI, convém esclarecer que a comunicação que lhe foi expedida consistia em mera notificação do despacho do ministro relator, o que naturalmente prescinde de resposta. 
3. EXAME TÉCNICO 
11.	O exame técnico compreenderá, primeiramente, as informações apresentadas pela SMS em resposta à oitiva e à diligência expedidas pelo TCU (tópicos 3.1 e 3.2) . Em seguida, será feita a análise das razões de justificativa encaminhadas pelo Sr. Huark Correia (tópico 3.3) . 
12.	Antes de iniciar o exame técnico, convém esclarecer que, na instrução da peça 47, entendeu-se que, embora não sejam pagos com recursos da União, os servidores da SMS efetivamente executam serviços e gerenciam materiais (no caso em tela, medicamentos) custeados com repasses do Fundo Nacional de Saúde (FNS)  (peça 47, p. 3) .  (Acresci destaques) 
13.	Consulta ao portal eletrônico do FNS revela que esse fundo transferiu ao FMS de Cuiabá, apenas no exercício de 2015 (ano em que o Sr. Huark Correia foi nomeado como procurador da Proclin e diretor da ECSP - peça 65, p. 5) , mais de R$ 285 milhões (peça 91) . Apenas no exercício de 2018 (ano da representação) , teria ocorrido o repasse de mais de R$ 3 milhões só para assistência farmacêutica (peça 97) . 
14.	Como o ministro relator conheceu da representação (peça 49) com base nos argumentos da instrução da peça 47, o entendimento ali esposado será aqui mantido para possibilitar o exame técnico das supostas irregularidades suscitadas pela CPI em relação às contratações de pessoal na SMS. 
3.1. Irregularidades nas contratações de pessoal 
15.	O TCU expediu oitiva para que a SMS se manifestasse acerca da possibilidade de o Tribunal recomendar ao Ministério da Saúde (MS) que, antes de efetuar transferências voluntárias ao município de Cuiabá/MT, considerasse, dentre outros aspectos, a constitucionalidade das contratações de pessoal empreendidas por esse ente, notadamente no que tange ao cumprimento dos incisos II, V e IX, do art. 37, da CF/88 (peça 49, p. 19) . 
16.	A oitiva foi expedida em razão de o relatório da CPI ter apontado que as contratações de pessoal da SMS vinham sendo feitas por mera indicação política, não precedidas sequer de um processo seletivo simplificado, na contramão de princípios constitucionais tais quais o da impessoalidade e da eficiência (peça 2, p. 28) . 
17.	Ademais, o exame técnico anterior apontou, de forma ampla e detalhada, que a Lei Municipal 4.424/2003, que disciplina a contratação temporária de pessoal no munício de Cuiabá/MT, deu aval para o Poder Executivo fazer contratações sem concurso público para quaisquer atividades da área da saúde e, inclusive, da área administrativa (peça 47, p. 6-11) . 
18.	Notícia veiculada no portal eletrônico do município, em 23/7/2019, informava que o município abrira processo seletivo para mais de 4,6 mil vagas na SMS (peça 42) . O edital do processo seletivo, contudo, não especifica quais seriam as necessidades temporárias de excepcional interesse público que justificariam essas contratações (peça 43) . 
Resumo das informações e documentos fornecidos pela SMS em resposta à oitiva 
  Quadro 3: Principais documentos fornecidos em resposta à oitiva expedida à SMS
	Item 
	Documento 
	Data 
	Pág. 

	1 
	Ofício 179/GAB/SM/2020 
	10/3/20 
	2-6 

	2 
	CI 0200/2020/CERAGP/SMS 
	27/2/20 
	9-20 

	3 
	Edital 2/2019 para o processo seletivo de pessoal 
	- 
	21 

	4 
	Publicação da homologação do resultado do processo seletivo 
	10/10/19 
	22 

	5 
	Extratos do portal da PMC com a convocação de aprovados 
	7/11/19 a 19/2/20 
	23-29 

Fonte: peça 88 
19.	No Ofício 179/GAB/SM/2020, a SMS postula que preza pelo fiel atendimento aos preceitos constitucionais e aos princípios gerais de Direito, priorizando o ingresso do pessoal da área da saúde por meio de concurso público, conforme dispõe o art. 37, II e IX da CF/88. Aduz que, tanto é verdade que a Coordenadoria Especial de Rede Assistencial de Gestão de Pessoas (CERAGP) teria informado que, atualmente, o número de servidores de carreira é superior ao quantitativo daqueles em regime de contratação por prazo determinado (peça 88, p. 3) . 
20.	Acrescenta a SMS que, embora tenha promovido o Certame Público 1/2014 quando ainda estava vigente o Concurso 1/2012/PMC, nomeou os aprovados neste concurso antes de convocar os aprovados naquele certame (peça 88, p. 4) . 
21.	Pontua entraves para a investidura de pessoal na área da saúde por meio de concurso público como a ampliação dos serviços e unidades de saúde, os limites impostos pela Lei de Responsabilidade Fiscal às despesas com pessoal e a baixa remuneração ofertada aos profissionais qualificados, que têm como teto o subsídio do prefeito, o que faria com que muitos concursos terminem desertos (peça 88, p. 4) . 
22.	Ainda há referência à decisão do Tribunal de Contas do Estado de Mato Grosso (TCE/MT) que vedou qualquer espécie de contratação temporária, sem que houvesse processo seletivo simplificado ou concurso público, o que estaria sendo atendido pela gestão da SMS (peça 88, p. 5) . 
23.	Por esses motivos, não lhe teria restado alternativa senão a contratação emergencial dos profissionais, amparada pelo art. 37 da CF/88, com o fito de atender ao interesse público, sob pena de responsabilidade civil do município pela descontinuidade do serviço público (peça 88, p. 5) . 
24.	Por isso, e com vistas a atender à demanda por profissionais de saúde, a SMS teria realizado o Processo Seletivo 2/2019/SMS, cujo resultado foi homologado em 10/10/19 e, até março de 2020, já teriam sido convocados 70% dos aprovados, contando com 2.144 servidores temporários, sendo 461 do último processo seletivo (peça 88, p. 5) . 
25.	Por derradeiro, a SMS registra no ofício que havia previsão de concurso para o segundo semestre de 2020, cujo trâmite está a cargo da Secretaria Municipal de Gestão (peça 88, p. 5) . 
26.	No CI 0200/2020/CERAGP/SMS, a CERAGP também informa que está se articulando com todas as diretorias técnicas da SMS para proceder à redução do quadro de servidores temporários que realizam atividades administrativas, atentando-se para que não haja nenhum prejuízo ao bom andamento dos trabalhos internos da Secretaria (peça 88, p. 10-11) . 
27.	Postula que o Superior Tribunal de Justiça (STJ) já reconheceu a responsabilidade objetiva da Poder Público no caso de ausência ou precariedade do serviço prestado; que, "em que pese haver irregularidades na contratação temporária de pessoal por esta Secretaria, tudo isto tornase superficial frente ao compromisso constitucional de promover um bom serviço público de saúde aos munícipes" (peça 88, p. 10-11) . 
28.	Assevera que o município de Cuiabá seria referência em saúde pública para todo o estado de Mato Grosso, pois recebe e realiza procedimentos para usuários de outros municípios (peça 88, p. 11) . E que o fato de muitos concursos públicos realizados pela SMS terminarem desertos e de haver alta rotatividade dos servidores nomeados, que em pouco tempo procuram outras oportunidades, dificultam sobremaneira a prestação dos serviços a cargo da Secretaria. 
29.	A CERAGP, citando os art. 6º, 196, 197 e 200 da CF/88, salienta a importância dos serviços de saúde e do Sistema Único de Saúde (SUS) para a população. Aponta a saúde como o mínimo existencial sem o qual não há que se falar em dignidade da pessoa humana. Ressalva que, nada obstante, a reserva do possível desobriga o Poder Público de atender às pretensões que superem suas possibilidades (peça 88, p. 12-16) . 
30.	Relata que, desde a imposição da medida cautelar pelo TCE/MT, houve inúmeros desligamentos de servidores da área da saúde por razões diversas como pelo fato de alguns terem ido desempenhar atividades políticas. Quando há proibição de contratação, o setor público começaria a se tornar precário em atendimento e estrutura (peça 88, p. 16-17) . 
31.	Por derradeiro, CERAGP, aludindo à exigência constitucional de concurso público, salienta que, mesmo com a realização de um grande concurso, um espantoso número de vagas deixou de ser preenchidas. Por isso, não restaria outra alternativa senão a contratação temporária de pessoal para a SMS autorizada no inciso IX do art. 37 da CF e que, nos termos do inciso III art. 4º da Lei Municipal 4.424/03, pode durar até dois anos (peça 88, p. 17-18) . 
Análise 
32.	Inicialmente, é importante observar que, a despeito do teor da oitiva expedida, que versava sobre possível recomendação ao MS, que poderia resultar na suspensão de transferências voluntárias diante da apuração de afronta a dispositivos constitucionais, o fato é que tal suspensão poderia acarretar prejuízos aos serviços de saúde aos munícipes de Cuiabá e região por conta de irregularidades perpetradas pelos gestores públicos. 
33.	A título de comparação, é oportuno consignar que, nos termos do §3º do art. 25 da Lei de Responsabilidade Fiscal (LC 101/2000) , para fins da aplicação das sanções de suspensão de transferências voluntárias dessa lei, excetuam-se aquelas relativas a ações de educação, saúde e assistência social. Note-se que o legislador considerou de tamanha importância as ações de saúde que, ainda que o ente federado descumpra alguma regra da LC 101/2000, não poderá ser usada como penalidade a suspensão de transferências voluntárias destinadas às ações de saúde. 
34.	Não existem motivos para que a mesma lógica não seja aplicada a eventuais sanções decorrentes de afronta por parte dos entes federados a dispositivos constitucionais: o Ministério de Saúde não poderá, como forma de sanção, interromper as transferências voluntárias destinadas às ações de saúde. Desse modo, a recomendação objeto da oitiva expedida não mais se revela viável. 
35.	Para facilitar exame das irregularidades nas contratações de pessoal efetuadas pela SMS, convém transcrever os incisos II e IX do art. 37 da CF/88: 
II - a investidura em cargo ou emprego público depende de aprovação prévia em concurso público de provas ou de provas e títulos, de acordo com a natureza e a complexidade do cargo ou emprego, na forma prevista em lei, ressalvadas as nomeações para cargo em comissão declarado em lei de livre nomeação e exoneração. 
IX - a lei estabelecerá os casos de contratação por tempo determinado para atender a necessidade temporária de excepcional interesse público [grifos não constam no original]. 
36.	A clareza do texto constitucional dispensa maiores interpretações. A regra é o concurso e a exceção é a contratação apenas e tão somente nas hipóteses de necessidade temporária de excepcional interesse público, lembrando que, consoante qualquer lição de hermenêutica, as exceções devem ser interpretadas restritivamente. Esse entendimento está em perfeita consonância com a jurisprudência do STF apresentada pela CPI da Saúde, quais sejam, a ADI 3662 e o RE 658026, nos quais o Supremo reforça os limites das contratações temporárias previstas na CF/88 (peça 2, p. 85 e 94) . 
37.	É importante atentar-se para o fato de que essas regras, saliente-se, bastante intuitivas, constam do texto original da CF/88, é dizer, estão em plena vigência há mais de trinta anos. Qualquer gestor de diligência mediana deveria estar ciente delas, não necessitando, para tanto, de conhecimentos jurídicos aprofundados. A despeito da notoriedade da exigência de concurso público para a investidura em cargos públicos, o município de Cuiabá, por meio da Lei 4.424/2003, disciplinou a contratação temporária de excepcional interesse público nos seguintes termos: 
Art. 1º Para atender a necessidade temporária de excepcional interesse público, os órgãos da Administração Municipal direta, as autarquias e as Fundações Públicas poderão efetuar contratação de pessoal por tempo determinado, nas condições e prazos previstos nesta Lei. 
Art. 2º Considera-se necessidade temporária de excepcional interesse público no âmbito do município: 
I	- assistência e situações de calamidade pública; 
II	- combate a surtos endêmicos; 
III	- admissão de professor substituto e professor visitante; 
IV	- qualquer atividade que necessita ser assegurada pelo Poder Público: 
a)	limpeza pública; 
b)	construções públicas; 
c)	serviços na área de saúde; 
d)	atividades administrativas inerentes a manutenção dos serviços públicos nas secretarias municipais; 
V	- atender programas sociais desenvolvidos pela Secretaria Municipal de Assistência Social e Desenvolvimento Humano. 
VI	- atender programas firmados mediante convênios ou outros instrumentos congêneres com o Governo Federal, Estadual e iniciativa privada com repercussão social de aplicação no âmbito municipal; 
Art. 3º O recrutamento do pessoal a ser contratado, nos termos desta Lei, será¿ feito mediante processo seletivo simplificado. 
§ 1º A contratação para atender às necessidades decorrentes de calamidade pública prescindirá de processo seletivo. 
§ 2º A contratação de pessoal, nos casos dos incisos III do art. 2º, poderá ser efetivada a vista do Estatuto do Magistério. 
.... 
Art. 5º As contratações somente poderão ser feitas com observância da dotação orçamentária específica e mediante prévia autorização do Prefeito Municipal. 
[grifos não constam do original]. 
38.	Dos termos grifados é possível observar que a lei deu carta branca para o Município fazer contratações sem concurso público para qualquer atividade da área da saúde e, inclusive, para atividades administrativas, nesta segunda hipótese, com a vaga restrição de que devem ser inerentes à manutenção de serviços públicos. 
39.	O mesmo pode ser dito sobre as demais hipóteses previstas nos incisos IV, V e VI do dispositivo supracitado, que autorizam a celebração de contratos temporários para o provimento de vasta gama de cargos públicos sem especificar as necessidades temporárias de excepcional interesse público que os justifique, lembrando que programas sociais e convênios podem durar anos a fio e abranger uma infinidade de atividades. 
40.	Só para efeito de comparação, convém consignar que a Lei Federal 8.745/1993, que dispõe sobre a contratação por tempo determinado, no âmbito da União, para atender à necessidade temporária de excepcional interesse público, nos termos do inciso IX do art. 37 da CF/88, traz, no art. 2º, exemplos de situações como calamidade pública e recenseamentos, que podem ser enquadradas como necessidade temporária de excepcional interesse público. No entanto, essa lei não traz nenhuma das hipóteses previstas no art. 2º, inciso IV, da Lei 4.424/2003. 
41.	Como bem observado pela CPI, aquilo que deveria ser a exceção, da forma como está a Lei 4.424/2003, transformou-se na regra dentro da SMS e de qualquer unidade da área meio do município, configurando flagrante e direta afronta aos supracitados incisos II e IX e aos princípios administrativos esculpidos no caput do art. 37 da CF/88, precipuamente ao da legalidade (considera-se inserida na definição de lei em sentido amplo a própria CF/88) e da impessoalidade. 
42.	Ainda que o número de servidores contratados temporariamente seja menor do que o de efetivos, correspondendo, por exemplo, a 45% ou mesmo 35% do total, não é possível afirmar que esses percentuais representem meras exceções à regra geral. O número continuaria injustificadamente elevado, sinalizando contratações temporárias por motivos alheios ao interesse público. 
43.	Ao informar que o último concurso foi efetuado em 2012, a SMS reconhece que, há pelo menos oito anos, não adota providências tendentes a concretizar preceito constitucional pelo qual a ela própria postulou prezar. 
44.	Cabe aqui enfatizar o argumento transcrito no CI 0200/2020/CERAGP/SMS de que, "em que pese haver irregularidades na contratação temporária de pessoal por esta Secretaria, tudo isto se torna superficial frente ao compromisso constitucional de promover um bom serviço público de saúde aos munícipes". 
45.	Note-se que a própria CERAGP, unidade de gestão de pessoas da SMS, reconhece a ocorrência de irregularidades, que, claramente, não se justificam em razão da responsabilidade objetiva do Estado. Na verdade, a natureza objetiva da responsabilidade estatal representa mais um motivo para que a Secretaria procedesse, com a necessária antecedência, ao planejamento para a realização de concursos públicos que propiciem o recrutamento e seleção de pessoas com a devida qualificação. 
46.	A CERAGP ainda aponta os serviços de saúde como parte do mínimo existencial, sem o qual não há que se falar em dignidade da pessoa humana. Ressalva, contudo, que a reserva do possível desobriga o Poder Público de atender às pretensões que superem suas possibilidades. 
47.	Como já mencionado, as disposições do art. 2º da Lei Municipal 4.424/2003 contêm nítida afronta ao art. 37, inciso IX, da CF/88, que dispõe que a lei estabelecerá os casos de contratação por tempo determinado para atender a necessidade temporária de excepcional interesse público. O art. 129, inciso VI, da Constituição Estadual de Mato Grosso (CE/MT) , por sua vez, traz norma idêntica, nos exatos termos empregados na CF/88. 
48.	Na instrução anterior, salientou-se que o TCE/MT já vinha atuando sobre a questão objeto desta representação, tendo, inclusive, adotado medida cautelar para suspender qualquer contratação temporária sem processo simplificado ou concurso público no âmbito da SMS (peça 47, p. 8) . 
49.	Sendo assim, com vistas a evitar duplicidade de esforços, propõe-se informar o TCE/MT do teor desta instrução e do acórdão que vier a ser proferido. Ademais, propõe-se informar, do mesmo modo, a representante, a Câmara de Vereadores, a quem compete, inclusive, propor eventual ação direta de inconstitucionalidade de lei ou ato normativo estadual ou municipal, caso entenda pertinente (Constituição do estado do Mato Grosso, art. 124, inciso IX) . 
3.2. Irregularidades na gestão do Centro de Distribuição de Medicamentes e Insumos de Cuiabá 
50.	O despacho do ministro relator determinou a expedição de diligência à SMS para que, no prazo de quinze dias, encaminhasse a este Tribunal (peça 49, p. 19) : 
a. nome, CPF, data da designação e principais atribuições dos fiscais dos contratos que atuam no Centro de Distribuição de Medicamentes e Insumos de Cuiabá; 
b. metodologia empregada para efetuar o controle do estoque e estimar o volume das aquisições anuais de medicamentos no Centro de Distribuição de Medicamentes e Insumos de Cuiabá;  
c. nome, CPF, data da designação e principais atribuições dos servidores responsáveis pelo controle de estoque e estimativa do volume das aquisições anuais de medicamentos no Centro de Distribuição de Medicamentes e Insumos de Cuiabá. 
51.	Para facilitar a compreensão do exame técnico, é importante retomar resumidamente os argumentos que embasaram a diligência expedida por esta Corte de Contas (peça 47, p. 11-13) . 
52.	Segundo o relatório da CPI, o prefeito de Cuiabá/MT, no início de 2017, nomeou para a Diretoria de Logísticas e Suprimentos do no Centro de Distribuição de Medicamentes e Insumos de Cuiabá (CDMIC) dois graduados em turismo que ali permaneceram até o início de 2018 e reconheceram não possuir nenhuma experiência na área de logística e suprimentos (peça 2, p. 44) . 
53.	No setor de gestão de pessoal da SMS, teriam sido encontrados planilhas de nomes com indicações políticas, com 41 servidores lotados no CDMIC, dentre os quais dezoito que deveriam ter sido contratados por concurso ou processo seletivo. No portal de transparência do município, constariam apenas três servidores efetivos nesse centro (peça 2, p. 44) . 
54.	Em que pese a Lei 8.666/1993, em seus arts. 67 a 70, tornar obrigatório o acompanhamento da execução contratual por parte do fiscal do contrato, segundo a CPI da Saúde, nas diligências empreendidas no CDMIC, não se encontrou o fiscal, mesmo quando houve entrega de materiais. Em algumas entregas teriam sido identificadas divergências entre o item solicitado e o item entregue. Ainda assim, todos relatórios do fiscal do contrato apresentados se limitariam a registrar "nada consta" (peça 2, p. 46-48) . 
55.	Acrescenta a CPI da Saúde que os dados sobre as aquisições não estavam publicados no portal da transparência, o que dificultava sobremaneira o acompanhamento da execução físico-financeira do contrato, configurando afronta direta ao art. 16 da Lei 8.666/1993, consoante o qual será dada publicidade, mensalmente, em órgão de divulgação oficial ou em quadro de avisos de amplo acesso público, à relação de todas as compras feitas pela administração direta ou indireta (peça 2, p. 49-50) . 
56.	Registra o relatório que os coordenadores do CDMIC alegaram não ter conhecimento sobre o histórico de consumo e gerenciamento de estoque de medicamentos, que recebiam demandas semanais das unidades de consumo e que, com base nelas, estimavam a demanda anual a orientar o procedimento licitatório. Isso, aliado a outros fatores, faz com que se perdesse o ponto ideal para licitar e reabastecer, evitando a emergência usada como justificativa para a dispensa da licitação (peça 2, p. 51-53) . 
57.	A lei 8.666/93, nos arts. 5º, 90 e 92, é bem clara e taxativa tanto quanto a obrigação quanto às penalidades para o descumprimento da ordem cronológica dos pagamentos. Segundo a CPI da Saúde, em reunião na Câmara Municipal de Cuiabá/MT, entre 23 e 26 de outubro, algumas empresas reclamaram que não recebiam valores de produtos entregues desde 2017 e, por este motivo, não estariam mais fazendo entregas à PMC. Com o atraso e aumento da dívida, a SMS teria chamado os fornecedores para negociar. Aqueles interessados em parcelar a dívida mediante a continuação da entrega teriam sido priorizados na ordem de pagamento (peça 2, p. 53-56) . 
Resumo das informações e documentos fornecidos 
Quadro 4: Principais documentos fornecidos em resposta à diligência expedida à SMS 
	Item 
	Documento 
	Data 
	Pág. 

	1 
	Ofício 199/GAB/SMS/2020 
	18/3/20 
	2-12 

	2 
	CI 038/UCI/SMS/2020 
	20/2/20 
	14-15 

	3 
	CI 196/2020/DLS/SMS 
	10/3/20 
	16-17 

	4 
	Ofício 010/2020/Norge Pharma 
	- 
	18 

	5 
	Extratos do Diário Oficial de Contas 
	19/11/19 
	19-22 

	6 
	Orientação Técnica 1/2019 
	23/1/19 
	23-37 

	7 
	Modelo de relatório de fiscalização da CGM 
	- 
	38-42 

         Fonte: peça 89 
58.	No Ofício 199/GAB/SM/2020, a SMS informa os nomes, CPFs, datas de designação e "atribuições" dos fiscais de contratos da SMS, incluindo daqueles que atuam junto ao CDMIC (peça 89, p. 3-6) , e lista as atribuições dos fiscais de contratos conforme as Instrução Normativa 6/2014 e a Orientação Técnica 1/2019 (peça 89, p. 7-11) . Em seguida, expõe a metodologia empregada para efetuar o controle de estoque nos seguintes termos (peça 89, p. 11) : 
Quanto à metodologia empregada para o controle de estoque, foi informado pela Diretoria de Logística e Suprimento desta Secretaria Municipal de Saúde (...) que serão aplicados os cálculos padrões de consumo médio mensal (CMM= Consumo Médio de um período de três meses) , para termos base para realizar a programação anual de compra, bem como, cálculo de estoque mínimo de segurança e sinalização de reposição (estoque crítico) , evitando, assim, compras exacerbadas e consequente desperdício do erário público [grifos não constam do original]. 
59.	Por fim, explica que, atualmente, o CDMIC está sob a administração e gestão de empresa terceirizada, a Norge Pharma Ltda. (CNPJ 08.139.622/0001-07) , conforme Ata de Registro de Preço 39/2019 e que, em diligência ao setor responsável junto à empresa contratada, requisitara informações sobre os servidores responsáveis pelo controle de estoque do CDMIC. Logo a seguir, o ofício lista os nomes, CPFs e "atribuições" desses servidores (p. 11-12) . 
Análise 
60.	Em que pese as informações fornecidas, o fato é que a SMS não encaminhou evidências de que a metodologia de gestão de estoque informada ao TCU realmente seja aplicada quer pelo CDMIC quer pela empresa terceirizada. Não entanto, alguma análise a respeito teria que ser realizada em sede de fiscalização, in loco. 
61.	Nesse sentido, considerando a atuação que o TCE/MT já vem adotando sobre as supostas irregularidades tratadas nesta representação (vide parágrafos 48 e 49) , bem como a sua proximidade do ente local, o que permitiria uma fiscalização, propõe-se informar o TCE/MT do teor desta instrução e do acórdão que vier a ser proferido. 
3.3. Irregularidades nos contratos do Hospital São Benedito 
3.3.1. Do objeto da audiência expedida ao Sr. Huark Douglas Correia 
62. O despacho do ministro relator (peça 49) no parágrafo 8º, item I, determinou a audiência do Sr. Huark Correia para que, no prazo de quinze dias, encaminhasse razões de justificativa a este Tribunal por ter, no cargo de diretor da ECSP, assinado contrato de prestação de serviços e autorizado pagamentos à Proclin, empresa contratada pelo HSB, enquanto era procurador dessa empresa. Seguem os elementos de responsabilização que embasaram a audiência: 
Conduta: no cargo de diretor da ECSP, assinar contrato de prestação de serviços e autorizar pagamentos à Proclin, empresa contratada pelo HSB, enquanto era procurador dessa empresa. 
Resultado: descumprimento da legislação federal acerca da contratação de serviços e da legislação municipal relativa à vedação da intermediação de servidores junto a repartições públicas municipais, ensejando o favorecimento indevido da empresa Proclin. 
Nexo de causalidade: Ao assinar o contrato de prestação de serviços (peça 9) e autorizar pagamentos à Proclin (peça 12) enquanto era procurador dessa empresa (peça 9-11 e peça 31, p. 35-38) o Sr. Huark Correia possibilitou a ocorrência de ilegalidades e o favorecimento indevido dessa sociedade. 
Culpabilidade: na função de diretor da ECSP, o Sr. Huark Correia tinha (ou estava em condições de ter) conhecimento da legislação federal e municipal que veda a contratação e a prestação de serviços por empresas na situação da Proclin. 
Critérios normativos violados: art. 9º, inciso I, da Lei 8.666/1993 e art. 132 da Lei Complementar 93/2003 do Município de Cuiabá. 
63.	Para facilitar a compreensão do exame técnico, é importante retomar resumidamente os argumentos que embasaram a audiência expedida por esta Corte de Contas (peça 47, p. 13-15) . 
64.	O relatório da CPI da Saúde registra que, mediante denúncias anônimas, chegou ao seu conhecimento que o Sr. Huark Correia havia contratado a empresa Proclin, na qual tinha plenos poderes de administração, para prestação de serviços ao HSB, durante o período em que esteve à frente da direção do ECSP. Ou seja, nessa época, ele autorizava o pagamento à Proclin, como diretor do HSB, e recebia tal pagamento como procurador da empresa (peça 2, p. 110) . 
65.	O exame técnico da peça 47 apontou que a atuação desse gestor configura clara violação ao art. 9º, inciso I, da Lei 8.666/1993, aplicável a todas as esferas da federação, que veda ao autor do projeto, básico ou executivo, pessoa física ou jurídica participar, direta ou indiretamente, da execução de serviço e do fornecimento de bens a eles necessários, bem como ao art. 132 da Lei Complementar 93/2003, do município de Cuiabá/MT, que proíbe ao servidor municipal atuar como procurador ou intermediário junto a repartições públicas municipais (peça 47, p. 14) . 
66.	Outras supostas irregularidades também foram apontadas tais quais dispensas indevidas de licitações e pagamentos ilegais. Contudo, como não vieram acompanhados de indícios suficientes de materialidade e autoria que justificassem a atuação do TCU, essas irregularidades não foram incorporadas à audiência expedida. Sendo assim, o exame técnico a seguir não abordará senão a irregularidade descrita no parágrafo anterior. 
3.3.2. Razões de justificativa preliminares/prejudiciais 
3.3.2.1. A matéria está sendo tratada em outras instâncias 
Razões de justificativa 
67.	O justificante aponta que a questão atinente à alegada irregularidade fundamentada em suposto conflito de interesse decorrente da outorga de procuração por instrumento público Proclin encontra-se judicializada em demanda que tramita perante a Justiça Estadual do Estado do Mato Grosso (JE/MT) . Alude que tramita perante a Vara Especializada de Ação Civil Pública e Ação Popular de Cuiabá/MT a Ação Popular 1031078-59.2018.8.11.0041, que guarda pertinência com os fatos articulados na presente representação (peça 65, p. 4-6) . 
68.	Salienta que o pedido liminar de afastamento do manifestante do cargo de secretário da SMS à época foi indeferido pela ilustre magistrada estadual sob o fundamento de que o mandato antes outorgado pela Proclin teria sido revogado e não havia elementos comprobatórios de que o Sr. Huark Correia permanecia como representante dessa empresa. Acrescenta que tanto o Ministério Público Estadual do Estado do Mato Grosso (MPE/MT) quanto o Ministério Público Federal (MPF) intervieram na aludida ação popular. (peça 65, p. 7) . 
69.	Alega ainda o Sr. Huark Correia que os autos da ação popular demonstram que o Corregedor Geral do Município de Cuiabá/MT já determinara a instauração de processo administrativo disciplinar em razão de possível infringência ao artigo 132 da Lei Complementar Municipal 93/2003, dispositivo legal este objeto dos critérios normativos violados consoante a unidade instrutiva do TCU (peça 65, p. 7) . 
Análise 
70. Em que pese a matéria ser tratada por outros órgãos de controle, o TCU já consolidou o entendimento de que, em decorrência do princípio da independência das instâncias, não existe empecilho para que tramitem, nas instâncias administrativa e judicial, processos com os mesmos objetos. A atuação de vários órgãos das Administração Pública sobre fatos que, supostamente, induziram às mesmas irregularidades não configura bis in idem, mas o cumprimento do dever constitucional atribuído a vários órgãos e entidades de zelo ao patrimônio público. 
71. O Acórdão 2017/2007-TCU-Segunda Câmara, da relatoria do Ministro Benjamin Zymler, vai ao encontro desse entendimento ao dispor que a existência de ação judicial em tramitação não implica a suspensão de processos que tratem do mesmo objeto no TCU, em virtude do princípio da independência das instâncias. No mesmo sentido foram os Acórdão 47/2005-TCU-Primeira Câmara, relator Augusto Sherman, e 22/1998-TCU-Plenário, relator Humberto Souto. 
72. Como está bem claro na própria defesa, o indeferimento do afastamento liminar do defendente se deu sob o fundamento de que o mandato antes outorgado pela Proclin fora revogado e não havia elementos comprobatórios de que o Sr. Huark Correia permanecia como representante dessa empresa. Isso, a princípio, afastaria o perigo da demora, requisito para a concessão de medidas liminares, mas não justifica as irregularidades que teriam sido perpetradas antes da revogação do mandato e, tampouco, afasta a responsabilização do ora justificante. 
73. Portanto, as razões de justificativa do Sr. Huark Correia, quanto a esse ponto, não devem ser acolhidas. 
3.3.2.2. Incompetência do TCU 
Razões de justificativas 
74. Postula o defendente que inexiste comprovação da inequívoca utilização de recursos da União para pagamento do contrato de prestação de serviços celebrado com a Proclin, objeto da presente representação, qual seja, a quitação dos valores devidos pela prestação de serviços especializados na área de unidade de terapia intensiva (peça 65, p. 12-13) . 
75. Acrescenta que o financiamento e a transferência dos recursos federais para as ações e os serviços públicos de saúde do SUS encontram-se disciplinados na Portaria GM/MS 3.992/2017, que alterou a Portaria de Consolidação 6/GM/MS/2017. Esse ato regulamentar expressamente vedaria a utilização do bloco de custeio para pagamento de servidores, funções comissionadas, assessorias ou consultorias. Aduz que a própria unidade técnica do TCU reconhecera essa vedação na instrução inicial do presente processo (peça 65, p. 14) . 
Análise 
76.	A consulta ao contrato da empresa Proclin e à Lei Orçamentária Anual do município de Cuiabá/MT comprovam, sem nenhuma margem de dúvida, o emprego de recursos federais e, por conseguinte, a competência do TCU para o caso ora em foco. O referido contrato aponta como dotação orçamentária a fonte 113 (peça 9, p. 10) e a LOA informa que, no caso da ECSP, essa fonte corresponde a recursos repassados pela União (peça 96) . 
77.	Vale também registrar que os portais eletrônicos do HNT Hipernotícias e, inclusive, do Governo de Estado de Mato Grosso contêm notícias publicadas em 2015 informando que o Hospital São Benedito fora inaugurado com recursos dos governos municipal, estadual e federal (peças 92 e 93) , reforçando ainda mais a competência do TCU para fiscalizar os contratos firmados por essa entidade. 
78.	Portanto, as razões de justificativa do Sr. Huark Correia, quanto a esse ponto, não devem ser acolhidas. 
3.3.2.3. Perda do objeto 
Razões de justificativa 
79. Segundo a defesa, considerando que, em setembro de 2018, houve a exoneração do manifestante e a rescisão do contrato de prestação de serviços outrora celebrado entre a Proclin e o HSB, impõe-se reconhecer a perda superveniente do objeto conforme precedente do TCU. Para reforçar essa justificativa, apresentou decisão da 2ª Câmara do TCU, proferida no âmbito do TC Processo 010.286/2005-0, em que se alega que uma vez obtida a pretensão do recorrente por via judicial, não mais subsiste o objeto do recurso (peça 65, p. 23) . 
Análise 
80.	A suposta irregularidade que deu ensejo à expedição de audiência ao Sr. Huark Correia reside no fato de ele ter assinado o contrato de prestação de serviços e autorizado pagamentos à Proclin enquanto era procurador dessa empresa, demonstrando uma relação jurídica entre o justificante e a Proclin, em flagrante ofensa ao art. 9º, inciso I, da Lei 8.666/1993, aplicável a todas as esferas da Federação (peça 2, p. 110) . 
81.	A posterior exoneração do Sr. Huark Correia e rescisão do contrato de prestação de serviços outrora celebrado entre a ECSP e a Proclin não o isenta de responsabilização pelas irregularidades ocorridas no período em que ainda exercia a função de diretor da ECSP e mantinha vínculo jurídico com a referida empresa. 
82.	A pesquisa à jurisprudência no portal do TCU retorna o Acórdão 739/2007-TCU-Segunda Câmara, da relatoria do ministro Benjamin Zymler, citado nas razões de justificativa. No voto do relator consta que "o contrato decorrente do certame ora sob enfoque, de fato, fora suspenso em virtude da decisão judicial acima mencionada" e "uma vez atendida a pretensão da recorrente pela via judicial, não mais subsiste o objeto do recurso". 
83.	No citado acórdão, contudo, não há informação de que os contratantes tenham iniciado a execução do contrato suspenso. Daí não ser possível afirmar se ele produziu efeitos como o pagamento de serviços prestados. No caso em análise na presente representação, o contrato fora assinado em 16/3/2016 (peça 9, p. 15) e, consoante o próprio justificante, rescindido apenas em setembro de 2018 (peça 65, p. 23) , lembrando que a materialidade envolvida superava os 2,7 milhões de reais anuais (peça 9, p. 3) .  
84.	Ao contrário do que foi alegado, não houve perda do objeto, uma vez que, durante dois anos em meio, o Sr. Huark Correia teria autorizado pagamentos em razão desse contrato a despeito de incorrer no impedimento do art. 9º, inciso I, da Lei 8.666/1993. Sendo assim, as razões de justificativa do Sr. Huark Correia, quanto a esse ponto, não devem ser acolhidas. 
3.3.2. Razões de justificativa de mérito 
3.3.2.1. Ausência de prejuízo ao erário 
Razões de justificativa 
85.	O defendente informa que, na apreciação das contas de 2015 da SMS, o Ministério Público junto ao TCE/MT, mediante representação de natureza interna, apontou irregularidades graves na dispensa licitação que deu origem aos contratos administrativos celebrados com diversas empresas, dentre elas, a Proclin (peça 65, p. 8-9) : 
GB_02. Licitação_Grave_02. Realização de despesas com justificativas de dispensa ou inexigibilidade de licitação sem amparo na legislação (arts. 24 e 25 da Lei n. 8.666/1993) . A Empresa Cuiabana de Saúde Pública contratou as seguintes empresas prestadoras de serviços médicos (atividade-fim) : BR Medical Equipamentos Hospitalares, CURAT Medicina Especializada em Ortopedia Ltda., COOPANEST - Cooperativa de Médicos Anestesiologistas, IMAT - Instituto Mato-grossense de Terapia Intensiva, Medneuro Serviços Médicos Ltda. e PROCLIN - Centro Norte Hospitalar Ltda. sem configurar dispensa emergencial de licitação (180 dias) , em desacordo ao disposto no inciso IV, do artigo 24, da Lei n. 8.666/1993. 
86.	Ressalva, contudo, que o TCE/MT teria afastado qualquer irregularidade atinente à terceirização das atividades-fim e ao contrato firmado entre a Proclin e o HSB, nos seguintes termos (peça 65, p. 9) : 
As manifestações foram analisadas pela Equipe Auditora que elaborou Relatório Técnico de Defesa (doc. digital n. 219513/2016) e entendeu pela procedência parcial da presente Representação de Natureza Interna. Na ocasião, foram afastadas pela equipe técnica as irregularidades GB02 e KB01 (terceirização da atividade-fim) , pois objeto de auditoria no feito sob o n. 29424/2016 - Contas Anuais de Gestão Municipal, exercício de 2015. 
87.	Ademais, informa que, posteriormente, o TCE/MT afastou qualquer irregularidade no instrumento contratual (peça 65, p. 9-10) : 
3.	Não foram constatadas especificações excessivas, irrelevantes ou desnecessárias que restrinjam a competição do certame licitatório (art. 40, I, da Lei 8.666/93; art. 3º, II, da Lei 10.520/2002) . 
4.	Não foram constatadas especificações imprecisas e/ou insuficientes do objeto da licitação (art. 3º, § 1º, I, c/c caput do art. 14 e art. 40, § 2º, IV, da Lei 8.666/1993; art. 40, I, da Lei 8.666/1993; Art. 3º, II, da Lei 10.520/2002; Súmula TCU nº 177) .  
 (...)  
9.	Não foram constatadas irregularidades relativas às exigências de qualificação técnica das licitantes (art. 30 da Lei 8.666/1993) . 
10.	Não foram constatadas irregularidades relativas às exigências de qualificação econômico-financeira das licitantes (art. 31 da Lei 8.666/1993) . 
11.	Não foram constatadas irregularidades relativas às exigências de regularidade fiscal e trabalhista das licitantes (art. 29 da Lei 8.666/1993) . 
12.	Não foram constatadas irregularidades relativas às exigências de habilitação jurídica das licitantes (art. 28 da Lei 8.666/1993) . 
88.	Sob o mesmo enfoque, acrescenta que o relator do presente processo de representação no TCU reconheceu que as informações referentes às supostas dispensas indevidas de licitação não vieram acompanhadas de indícios suficientes de materialidade e autoria que justifiquem a atuação desta Corte de Contas (peça 65, p. 10, e peça 49, p. 16) . 
89.	As contas de gestão da ECSP teriam sido fiscalizadas pelo egrégio TCE/MT, inclusive por acompanhamento simultâneo (TCEs 6254/2017, 6640/2017, 362.581/2017 e 62.103/2018) . Para o justificante, não só o TCE-MT, como também os demais órgãos de controle não teriam visualizado indícios de irregularidades tais quais sobrepreço, superfaturamento ou restrições à competitividade, especificações imprecisas e/ou insuficientes ou relativas à qualificação técnica dos licitantes (peça 65, p. 10 e 25) . 
Análise 
90.	O relatório da CPI destacou também que chegou ao seu conhecimento que o Sr. Huark Correia havia contratado a Proclin, na qual teria plenos poderes de administração (peça 2, p. 10) . A representação outorgada por essa empresa conferiu ao o Sr. Huark Correia poderes para representá-la com foro geral, especialmente nas repartições públicas federais, estaduais e municipais, durante o período em que esteve à frente ECSP (peça 9, p. 36, e peça 10) . 
91.	O exame técnico da peça 47 apontou que a atuação desse gestor configurava clara violação ao art. 9º, inciso I, da Lei 8.666/1993, aplicável a todas as esferas da Federação, que veda ao autor do projeto, básico ou executivo, pessoa física ou jurídica participar, direta ou indiretamente, da execução de serviço e do fornecimento de bens a eles necessários, bem como ao art. 132 da Lei Complementar 93/2003 do município de Cuiabá/MT, que proíbe ao servidor municipal atuar como procurador ou intermediário junto a repartições públicas municipais (peça 47, p. 14) . 
92.	O doutrinador Marçal Justen Filho, considera: 
"um risco a existência de relações pessoais entre os sujeitos que definem o destino da licitação e o particular que licitará. Esse relacionamento pode, em tese, produzir distorções incompatíveis com a isonomia. A simples potencialidade do dano é suficiente para que a Lei se acautele. Em vez de remeter a uma investigação posterior, destinada a comprovar anormalidade da conduta do agente, a Lei determina seu afastamento a priori" (Comentários à Lei de Licitações e Contratos Administrativos. 11ª ed. São Paulo, Dialética, 2005. p. 123) 
93.	Já o Ministro Augusto Sherman, no voto do Acórdão 1924/2013-TCU-Plenário, considerou que os argumentos oferecidos não afastavam a irregularidade atinente à participação indireta do autor do projeto básico. Para ele, o caso revelou burla à vedação legal consistente "em se convidar empresa da qual o autor do projeto básico não era sócio, mas cujos sócios eram associados ao autor do projeto em duas outras empresas". Em sua avaliação, "a ligação comercial entre o autor do projeto básico e os sócios da empresa vencedora do certame pode ter-lhes dado vantagens indevidas". 
94.	O objetivo da vedação do 9º, inciso I, da Lei 8.666/1993 é evitar que o processo de contratação de bens e serviços pela Administração Pública possa ser manipulado por agentes munidos de informações privilegiadas ou de influência sobre os servidores por eles responsáveis com vista a favorecer indevidamente algum licitante. Como bem observado por Marçal Justen Filho, trata-se de medida preventiva, cuja violação se materializa ainda que inexistente qualquer vício ao procedimento licitatório ou efetivo dano ao erário, como, segundo o justificante, teria sido alegado pelo TCE/MT e foi alegado pelo ministro relator desta representação no TCU (peça 49, p. 16) . 
95.	O simples fato de a Proclin ter outorgado mandato, mediante procuração lavrada em cartório notas (peça 10) , para que o Sr. Huark Correia, então diretor da ECSP (peça 9, p. 36) , a representasse perante órgãos detentores de informação fiscais já configura evidência do vínculo jurídico existente entre ele e aquela empresa. 
96.	Consoante o Processo TCE/MT 36.397-9/2018: 
"em pesquisa procedida junto ao Sistema de Auditoria Pública Informatizada de Contas deste Tribunal (Sistema Aplic) , com enfoque nos registros atinentes ao período de 2016 a 2018, frisaram que houve a comprovação da realização de dispêndios, na ordem de R$ 12.879.190,05, pela ECSP em favor da empresa Proclin7, o que consubstanciaria a gravidade dos fatos resultantes da adjudicação, homologação e celebração dos aludidos contratos, mediante a participação de membros da diretoria da ECSP, a qual detém 100% de sua receita oriunda de transferência de recursos públicos, proveniente do SUS, do estado e do município [grifos não constam do original]" (peça 94, p. 6) . 
97.	Ainda segundo o referido processo, o MPF chegou às mesmas conclusões deste exame técnico ao revelar a criação de outra pessoa jurídica pelo Sr. Huark Correia, intitulada empresa H.D. Correia Serviços, a qual tem em seus registros o mesmo endereço, telefone e contadora da empresa Proclin (peça 94. p. 4) . 
98.	Portanto, as razões de justificativa do Sr. Huark Correia, quanto a esse ponto, não devem ser acolhidas. 
3.3.2.2. O defendente não atuava nos procedimentos de seleção de pessoal 
Razões de justificativa 
99. Registra o Sr. Huark Correia que o fundamento invocado pelo eminente Ministro relator para justificar a atuação do TCU não se aplica à irregularidade imputada a esta pessoa física: 
6. A representação, de fato, reúne os elementos jurídicos necessários à sua admissão. 
7. Com efeito, conforme o exame de admissibilidade empreendido pela SecexSaúde, a gestão irregular dos procedimentos de seleção que permitiriam, em tese, selecionar os profissionais mais bem qualificados para desempenhar as tarefas da Secretaria Municipal de Saúde, pode provocar prejuízos aos cofres da União e, por conseguinte, atrair a competência do TCU, pois envolve a gestão de materiais (no caso em tela, medicamentos) custeados com repasses do Fundo Nacional de Saúde (FNS) . 
100.	À pessoa física do Sr. Huark Correia não se imputa a gestão irregular dos procedimentos de seleção de profissionais de saúde (peça 65, p. 14-15) . 
Análise 
101.	As irregularidades nos processos de seleção de pessoal da SMS abordadas neste processo não foram objeto da audiência do Sr. Huark Correia. Daí que o fato de ele ter participado ou não da seleção de pessoal não tem o condão de alterar as conclusões desse exame técnico. 
102.	Portanto, as razões de justificativa do Sr. Huark Correia, quanto a esse ponto, não devem ser acolhidas. 
3.3.2.3. A Lei Complementar 93/2003 não se aplica ao caso 
Razões de justificativa 
103.	Postula o defendente o art. 132, X, da Lei Complementar 93/2003 do município de Cuiabá/MT não se aplica a seu caso, na medida em que a sua disposição, proveniente da norma do art. 117, XI, da Lei 8.112/1990, veda ao servidor "atuar, como procurador ou intermediário, junto a repartições públicas, salvo quando se tratar de benefícios previdenciários ou assistenciais de parentes até o segundo grau, e de cônjuge ou companheiro" (peça 65, p. 16) . 
104.	Também alude à Lei Federal 12.813/2013, que, no art. 5º, considera conflito de interesses no exercício de cargo ou emprego no âmbito do Poder Executivo federal: 
IV - atuar, ainda que informalmente, como procurador, consultor, assessor ou intermediário de interesses privados nos órgãos ou entidades da administração pública direta ou indireta de qualquer dos Poderes da União, dos Estados, do Distrito Federal e dos Municípios [grifos não constam no original]. 
105.	Valendo-se disso, o justificante apregoa que a conduta vedada pela Lei Complementar 93/2003 e pela Lei Federal 12.813/2013 seria a atuação do servidor público como procurador ou intermediário de terceiro junto a repartições públicas municipais, o que não teria ocorrido (peça 65, p. 17) . 
Análise 
106.	Como é fácil constatar, a vedação do art. 132, X, da Lei Complementar 93/2003 transcrito acima não se limita à atuação como procurador de interesses privados de terceiros. Aliás, mesmo se assim o fosse, a irregularidade aqui tratada se concretiza justamente porque o Sr. Huark Correia afrontou medida preventiva do estatuto dos servidores públicos do município de Cuiabá/MT (além do art. 9º, inciso I, da Lei 8.666/1993) , ensejando-lhe exercer influência indevida na administração municipal em prol de um terceiro, qual seja, a empresa Proclin. 
107.	Não custa reiterar que a audiência expedida ao Sr. Huark Correia decorre do fato de ele ter, no cargo de diretor da ECSP, assinado contrato de prestação de serviços e autorizado pagamentos à Proclin, enquanto era procurador dessa empresa. Além disso, como já mencionado, o referido contrato aponta como dotação orçamentária a fonte 113 (peça 9, p. 10) e a LOA informa que, no caso da ECSP, essa fonte corresponde a recursos repassados pela União (peça 96) . 
108.	Portanto, as razões de justificativa do Sr. Huark Correia, quanto a esse ponto, não devem ser acolhidas. 
3.3.2.4. Justificativas relativas à procuração elaborada pela Proclin 
Razões de justificativa 
109.	Postula o defendente que, à época em que a Proclin outorgou a procuração, ou seja, em 16/3/2015, essa empresa nem sequer possuía vínculo contratual com a administração pública municipal (peça 65, 17-18) . 
110.	Acrescenta que a procuração teria sido lavrada com finalidade específica, qual seja, permitir a representação da empresa perante a Secretaria da Receita Federal. E, mesmo para essa hipótese, não existiriam nos autos elementos demonstrando que o justificante tenha atuado como mandatário da Proclin. 
111.	Não haveria sequer comprovação de que a pessoa do Sr. Huark Correia tenha aceitado os poderes outorgados pela Proclin, visto que a procuração lavrada não contém sua assinatura, e, tampouco, quaisquer indícios de que tenha ocorrida a aceitação tácita a que alude o art. 659 do Código Civil - a aceitação do mandato pode ser tácita, e resulta do começo de execução (peça 65, 19-20) . 
Análise 
112.	Para efeito de esclarecimento, convém anotar que o mandato consiste em negócio jurídico por meio do qual alguém recebe de outrem poderes para, em nome deste, praticar atos ou administrar interesses. Enquanto o mandato é o conteúdo, a procuração é a forma por meio da qual se exterioriza aquele negócio jurídico (art. 653 do Código Civil de 2020) . 
113.	A existência ou não de uma procuração válida da Proclin em favor do Sr. Huark Correia não altera em nada as irregularidades suscitadas pela CPI. Isso porque a outorga do mandato - ainda que tenha sido posteriormente revogado - (peça 10) não foi senão a evidência a que se serviu a CPI para deduzir uma relação jurídica entre Sr. Huark Correia e a referida empresa. Não existem quaisquer motivos para que uma empresa outorgue mandato para outra pessoa se não houvesse uma relação jurídica entre elas. Assim, para a caracterização da irregularidade em comento, de nada importa se houve ou não a aceitação do mandato, quer expressa quer tácita. 
114.	Como já mencionado, a representação outorgada pela Proclin conferiu ao o Sr. Huark Correia poderes para representá-la com foro geral, especialmente nas repartições públicas federais, estaduais e municipais, durante o período em que esteve à frente ECSP (peça 9, p. 36, e peça 10) . Isso revela que, ao contrário do que afirma o justificante, o mandato outorgado não se restringe à representação da empresa perante a Secretaria da Receita Federal. 
115.	Portanto, as razões de justificativa do Sr. Huark Correia, quanto a esse ponto, não devem ser acolhidas. 
3.3.2.5. O justificante não atuou como preposto da Proclin ou do Hospital São Benedito 
Razões de justificativa 
116.	Consoante a defesa, a Lei 8.666/1993 prevê que o contratado deverá manter preposto, aceito pela Administração, no local da obra ou serviço, para representá-lo na execução do contrato. Como demonstra o relatório da ação popular (id. 15411038) , o preposto apontado pela Proclin foi o Sr. Luciano Correia Ribeiro e não o ora justificante. A cláusula 8.2 do Contrato 14/2016 também evidenciaria que entre os fiscais do contrato apontados pelo HSB não figurava o Sr. Huark Correia (peça 65, p. 24) . 
Análise 
117.	Como já visto, o objetivo da vedação do 9º, inciso I, da Lei 8.666/1993 é evitar, preventivamente, que o processo de contratação de bens e serviços pela Administração Pública possa ser manipulado por agentes munidos de informações privilegiadas ou com influência sobre os servidores por eles responsáveis, com vista a favorecer indevidamente algum licitante. A violação dessa norma não pressupõe a atuação como preposto da empresa prestadora de serviço ou mesmo como fiscal do contrato. 
118.	Portanto, as razões justificativas do Sr. Huark Correia, quanto a esse ponto, não devem ser acolhidas. 
119.	Por derradeiro, é importante salientar que, na função de diretor da ECSP, o Sr. Huark Correia tinha (ou estava em condições de ter) conhecimento da legislação federal e municipal que veda a contratação e a prestação de serviços por empresas na situação da Proclin. Ainda que se afaste o dolo na conduta do justificante, a irregularidade por ele perpetrada reveste-se, no mínimo, de culpa em sentido estrito, ou, nos termos do art. 28 da Lei de Introdução às Normas do Direito Brasileiro (Lei 4.657/1942) , erro grosseiro. Tampouco existem indícios de que o ora justificante tenha agido de boa-fé, não fazendo jus a quaisquer benefícios processuais dela decorrentes. 
120. Diante dessas considerações, propõe-se rejeitar as razões de justificativa apresentadas e, considerando a elevada materialidade dos pagamentos feitos à Proclin no período compreendido entre março de 2016 e setembro 2018 e os meios ardilosos empreendidos pelo Sr. Huark Correia para burlar a legislação federal que rege as contratações de serviços pelas três esferas da federação, aplicar-lhe a multa do art. 58, inciso II, da Lei Orgânica do TCU. 
121. Além disso, propõe-se encaminhar cópia desta instrução e da deliberação que vier a ser proferida à Câmara de Vereadores de Cuiabá/MT, a representante. 
4. CONCLUSÃO 
122.	As análises do tópico 3.1 revelaram que as informações apresentadas pela SMS não contêm elementos jurídicos e fáticos que justifiquem a não realização de concursos públicos e a contratação temporária de grande número de trabalhadores da área da saúde por meio de processos seletivos. Foi enfatizado que a própria SMS reconhecera a ocorrência das irregularidades apontadas no relatório da CPI da Saúde (parágrafos 15 a 49) . 
123.	Na instrução anterior, salientou-se que o TCE/MT já vinha atuando sobre a questão objeto desta representação, tendo, inclusive, adotado medida cautelar para suspender qualquer contratação temporária, sem processo simplificado ou concurso público, no âmbito da SMS (peça 47, p. 8) . Sendo assim, com vistas a evitar duplicidade de esforços, propõe-se informar o TCE/MT do teor desta instrução e do acórdão que vier a ser proferido (parágrafos 48 e 49) . 
124.	Consoante as análises do tópico 3.2, em que pese as informações fornecidas, o fato é que a SMS não encaminhou evidências de que a metodologia de gestão de estoque informada ao TCU de fato seja aplicada quer pelo CDMIC quer pela empresa terceirizada. Ainda assim, e considerando a atuação que o TCE/MT já vem adotando sobre as supostas irregularidades tratadas nesta representação, propõe-se informar o TCE/MT do teor desta instrução e do acórdão que vier a ser proferido (parágrafos 50 a 60) . 
125.	Por fim, as análises do tópico 3.3. evidenciaram uma relação jurídica entre o Sr. Huark Douglas Correia, ex-diretor da Empresa Cuiabana de Saúde Pública, e a empresa Proclin e o Hospital São Benedito, em flagrante afronta ao art. 9º, inciso I, da Lei 8.666/1993 e ao art. 132 da Lei Complementar 93/2003 do município de Cuiabá/MT (parágrafo 62 a 118) . 
126.	Na função de diretor da ECSP, o Sr. Huark Correia tinha (ou estava em condições de ter) conhecimento da legislação federal e municipal que veda a contratação e a prestação de serviços por empresas na situação da Proclin. Ainda que não se afaste o dolo na conduta do justificante, a irregularidade por ele perpetrada reveste-se, no mínimo, de culpa em sentido estrito, ou, nos termos do art. 28 da Lei de Introdução às Normas do Direito Brasileiro (Lei 4.657/1942) , erro grosseiro. Tampouco existem indícios de que o ora justificante tenha agido de boa-fé, não fazendo jus a quaisquer benefícios processuais dela decorrentes (parágrafo 119) . 
127.	Por isso, propõe-se rejeitar as justificativas apresentadas, e, considerando a elevada materialidade dos pagamentos feitos à Proclin no período compreendido entre março de 2016 e setembro 2018 e os meios ardilosos empreendidos pelo Sr. Huark Correia para burlar a legislação federal que rege as contratações de serviços pelas três esferas da federação, aplicar-lhe multa prevista no art. 58, inciso II, da Lei Orgânica do TCU (parágrafo 120) . 
128.	Além disso, propõe-se encaminhar cópia desta instrução e da deliberação que vier a ser proferida à Câmara de Vereadores de Cuiabá/MT (parágrafo 121) . 
5. PROPOSTAS DE ENCAMINHAMENTO 
129. 	Ante todo o exposto, submetem-se os autos à consideração superior, propondo: 
I.	 conhecer da presente representação, satisfeitos os requisitos de admissibilidade previstos nos arts. 235 e 237, inciso III, do Regimento Interno deste Tribunal, e no art. 103, §1º, da Resolução - TCU 259/2014, para, no mérito, considerá-la procedente; 
II. rejeitar as razões de justificativa apresentadas pelo Sr. Huark Douglas Correia, ex-diretor na Empresa Cuiabana de Saúde Pública, (CPF XXX.761.621-XX) ; 
III. aplicar ao Sr Huark Douglas Correia, ex-diretor na Empresa Cuiabana de Saúde Pública, (CPF XXX.761.621-XX) a multa prevista no art. 58, II, da Lei 8.443/1992, fixando-lhe o prazo de 15 (quinze) dias, a contar da notificação, para que comprove, perante o Tribunal (art. 214, inciso III, alínea "a", do Regimento Interno/TCU) , o recolhimento da dívida ao Tesouro Nacional, atualizada monetariamente desde a data do acórdão que vier a ser proferido até a data do efetivo recolhimento, se for paga após o vencimento, na forma da legislação em vigor; 
IV. autorizar, desde logo, nos termos do art. 28, inciso II, da Lei 8.443/1992, a cobrança judicial da dívida caso não atendida a notificação; 
V. encaminhar ao Tribunal de Contas do Estado do Mato Grosso e à Câmara de Vereadores de Cuiabá/MT cópia desta instrução e do acórdão que vier a ser proferido, destacando que o relatório e o voto que fundamentam a deliberação ora encaminhada podem ser acessados por meio do endereço eletrônico www.tcu.gov.br/acordaos; 
VI. arquivar o presente processo, com fundamento no art. 169, inciso III, do Regimento Interno do Tribunal: 
É o relatório.

8.1. Jackson Francisco Coleta Coutinho (9172-B/OAB-MT) e outros, representando Huark Douglas Correia (peça 62).

Não atuou.

REPRESENTAÇÃO. RELATÓRIO DE COMISSÃO PARLAMENTAR DE INQUÉRITO DA CÂMARA DE CUIABÁ/MT. IRREGULARIDADES NA GESTÃO DE RECURSOS DA SAÚDE. CONTRATAÇÕES DO HOSPITAL SÃO BENEDITO. PRESENÇA DE RECURSOS FEDERAIS. REJEIÇÃO DAS RAZÕES DE JUSTIFICATIVA DO GESTOR. MULTA. COMUNICAÇÃO AO TRIBUNAL DE CONTAS DO ESTADO DE MATO GROSSO E À CÂMARA DE VEREADORES DE CUIABÁ/MT. ARQUIVAMENTO.

REPRESENTAÇÃO (REPR)

Secretaria de Controle Externo da Saúde (SecexSaude).

Inicialmente, registro que relato o presente processo por força do art. 152 do RI/TCU.
2.	Conforme assentado no relatório precedente, trata-se de representação formulada pela Comissão Parlamentar de Inquérito (CPI da Saúde) da Câmara Municipal de Cuiabá (peças 1-2) acerca de diversas irregularidades cometidas na gestão da saúde do município de Cuiabá (falta de medicamentos, ingerência política na gestão, contratações irregulares e pagamentos indevidos de gratificações e de verbas indenizatórias) bem como de contratações irregulares firmadas entre a Empresa Cuiabana de Saúde Pública (ECSP) , gestora do Hospital São Benedito e a Sociedade Matogrossense de Assistência em Medicina Interna Ltda. (nome fantasia Proclin) , durante o período em que o Sr. Huark Douglas Correia exercia simultaneamente cargo de direção na Empresa Cuiabana de Saúde Pública e era representante legal da empresa contratada.
3.	Dentre as irregularidades levantadas, destacam-se a contratação, pelo Secretário de Saúde à época, Sr. Huark Douglas Correia, da Sociedade Mato-grossense de Assistência em Medicina Interna Ltda., nome fantasia Proclin, na qual o ex-secretário teria plenos poderes de administração, para prestar serviços ao HSB, durante o período em que esteve à frente da ECSP, gestora do Hospital. O contrato firmado previa valores acima de R$ 2,7 milhões (peça 2, p. 110 e peça 9, p. 3) .
4.	A Comissão Parlamentar de Inquérito colocou sob suspeita todos os atos de gestão da ECSP relacionados ao HSB, afastando a possibilidade de que essa empresa viesse a assumir a administração de outras unidades de saúde no Município de Cuiabá (peça 2, p. 115) .
5.	A representação merece ser conhecida, em ratificação ao despacho por mim proferido à peça 49, porquanto cumpre os requisitos de admissibilidade previstos no art. 113, § 1º, da Lei 8.666/1993, c/c os arts. 235 e 237, IV, do Regimento Interno deste Tribunal, e no art. 103, § 1º, da Resolução - TCU 259/2014.
6. 	Previamente às diligências e oitivas propostas no exame técnico da Secex-Saúde à peça 44, restituí os autos àquela Secretaria (Despacho à peça 46) , para que delimitasse, com exatidão, em quais pontos da representação incidiria a competência do Tribunal de Contas da União para atuar neste feito. Cumprida a determinação do Despacho, a unidade técnica remeteu os autos a meu Gabinete mediante a instrução de peças 47 e 48.
7. 	Na referida manifestação técnica, a Secex-Saúde deixou consignado que as irregularidades afetas a pagamentos indevidos feitos a agentes públicos estaduais estariam fora do alcance desta Corte de Contas. Entretanto, apontou que os servidores da área de saúde, contratados por indicação política, executam serviços e adquirem materiais custeados com recursos do Fundo Nacional de Saúde (FNS) , com potencial prejuízo aos cofres da União, o que atrai a competência do TCU, a teor do art. 71, inciso IV, da Constituição Federal.
8. 	Estariam ainda na esfera de competência do TCU a apuração dos indícios de irregularidades apontadas pela CPI, relativas à ausência de atuação do fiscal de contratos e deficiências no gerenciamento do estoque de medicamentos do Centro de Distribuição de Medicamentos e Insumos de Cuiabá (CDMIC) , além da suposta atuação do Sr. Huark Douglas Correia como procurador de empresa contratada pelo Hospital São Benedito, enquanto era diretor da ECSP, gestora do Hospital.
9.	Nesse passo, mediante o Despacho à peça 59, de conformidade com a proposta da Secex-Saúde, determinei a audiência do Sr. Huark Douglas Correia, diretor da Empresa Cuiabana de Saúde Pública, para que apresentasse razões de justificativa acerca da seguinte irregularidade: i) no cargo de diretor da Empresa Cuiabana de Saúde Pública, assinar contrato de prestação de serviços e autorizar pagamentos à Proclin, empresa contratada pelo Hospital São Benedito, enquanto era procurador dessa empresa, com possível favorecimento da empresa Proclin, em afronta à legislação Federal.
10. 	No mesmo Despacho, determinei a oitiva da Secretaria Municipal de Saúde Cuiabá/MT para que se pronunciasse acerca da possibilidade de o TCU recomendar ao Ministério da Saúde que, antes de efetuar transferências voluntárias para o município de Cuiabá/MT, considere em sua avaliação de riscos os controles instituídos para recrutar pessoal da área da saúde e a constitucionalidade das contratações de pessoal realizadas por esse ente, além de diligência ao mesmo órgão municipal, para que encaminhasse a esta Corte documentos e informações necessários ao deslinde destes autos.
11.	Expedidas as comunicações, e recebidos os elementos, informações e razões de justificativa correspondentes, a Secex-Saúde pronunciou-se por meio da derradeira instrução à peça 99, transcrita no relatório precedente.	
12.	Desde já, ponho-me de acordo com as análises e os encaminhamentos propostos pela unidade instrutiva, no sentido de rejeitar as razões de justificativa do Sr. Huark Douglas Correia, e de dar conhecimento dos elementos de análise e deliberação da presente representação ao TCE-ME e à Câmara de Vereadores de Cuiabá/MT, os quais incorporo a estas razões de decidir, sem embargo das colocações a seguir.
13.	As razões de justificativa do Sr. Huark Douglas Correia, diretor da Empresa Cuiabana de Saúde Pública, em suma, destinaram-se a argumentar, em preliminar, que: i) a matéria estaria sendo tratada em outras instâncias - ação popular em trâmite na Justiça Estadual do Estado do Mato Grosso e processo administrativo disciplinar na Corregedoria-Geral do Município de Cuiabá, motivo pelo qual o TCU careceria de competência na matéria; ii) inexistiria a comprovação de utilização de recursos da União para pagamento do contrato de prestação de serviços celebrado com a Proclin, o que também afasta a competência desta Corte de Contas; iii) o TCU deveria reconhecer a perda superveniente do objeto, visto que houve a exoneração do manifestante em set/2018 e a rescisão do contrato de prestação de serviços celebrado entre a Proclin e o HSB.
14.	Quanto ao mérito, o Sr. Huark Douglas Correia argumenta que: i) não houve prejuízo ao erário; ii) o defendente não atuava nos procedimentos de seleção de pessoal; iii) a Lei Complementar 93/2003 não se aplicaria ao caso; iv) à época de outorga da procuração da Proclin, essa empresa não possuía vinculo contratual com a administração pública municipal; v) o defendente não atuou como preposto da Proclin ou do Hospital São Benedito.
15.	A respeito das preliminares suscitadas, assiste razão à Secex-Saúde no sentido de rejeitá-las. 
16.	O fato de a mesma matéria, fatos e mesmo envolvidos estarem sendo discutidos em ação popular corrente na Justiça Estadual de MT, não retira a competência desta Corte de Contas, em razão do já decantado princípio da independência das instâncias administrativa, cível e penal. A independência das instâncias somente é excepcionada nas situações em que existe sentença penal transitada em julgado que negue a existência do fato ou sua autoria (art. 935 do Código Civil) . Em tais casos específicos, a sentença faz coisa julgada nas esferas penal, civil e administrativa.
17.	Quanto à inexistência de recursos federais para pagamento do contrato de prestação de serviços com a Proclin, objeto da representação, o contrato firmado entre a ECSB e a Sociedade Matogrossense de Assistência em Medicina Interna, prevê na Cláusula Décima a fonte de recursos 113 (peça 9, p. 10) , origem essa que na Lei Orçamentária Anual do municípios de Cuiabá/MT corresponde a recursos repassados pela União, fato esse que aliado às mídias eletrônicas apontadas pela Secex-Saúde (peças 92 e 93) , atraem indubitavelmente a competência desta Corte de Contas para fiscalizar os recursos aplicados por essa entidade.
18.	Com relação à alegação de perda de objeto, tal objurgatória não merece prosperar, visto que a ulterior exoneração do Sr. Huark Correia e a posterior rescisão do contrato de prestação de serviços não isenta o apelante de responsabilidade pelas irregularidades ocorridas durante o período em que exercia a função de Diretor da ECSP, e durante cujo interregno o contrato firmado teve plena vigência, durante a qual o defendente autorizava pagamentos à Proclin, como diretor do Hospital São Benedito, e recebia esses mesmos pagamentos procurador da empresa contratada, conforme consignado no relatório da CPI à peça 2, p. 110.
19.	Não por outra razão, a referida Comissão Parlamentar colocou sob suspeita todos os atos de gestão da Empresa Cuiabana de Saúde Pública em relação ao Hospital São Benedito, tendo sido o relatório da Comissão enviado ao Ministério Público Estadual, à Delegacia Fazendária e ao Tribunal de Contas do Estado de Mato Grosso para adoção das medidas cabíveis. 
20.	Por oportuno, assinalo que em 3/12/2018, o Ministério Público Federal no Estado do Mato Grosso encaminhou a esta Corte de Contas cópia da Recomendação nº 100/2018 (peça 7) , expedida no bojo de Procedimento Preparatório, e mediante a qual trouxe ao conhecimento do TCU de que o Sr. Huark Douglas Correia, durante o período em que esteve à frente da gestão da Empresa Cuiabana de Saúde Pública, firmou contratos com a empresa da qual era sócio e tinha plenos poderes para administrar contas bancárias, tendo autorizado e executado o pagamento no valor de R$ 223.008,80 em favor da Proclin, em  17/11/2017, além de outro pagamento à mesma empresa no valor de R$ 404.757,85, na mesma data, sendo que tais recursos se originam de transferências da União (peça 7, p. 5-9) .
21.	Referida Recomendação foi dirigida à Empresa Cuiabana de Saúde Pública e ao Município de Cuiabá/MT para que comprovassem, no prazo de 60 dias, a anulação das licitações (Concorrências Públicas n.° 04/2015 e n.° 0212015) e dos contratos delas resultantes (Contratos n.° 04/2016 e n.° 014/2016) , bem como comprovasse a realização de novas contratações, vedada a contratação das empresas Sociedade Matogrossense de Assistência em Medicina Interna Ltda. (Proclin) , objeto desta representação e Qualycare Serviços de Saúde e Atendimento Domiciliar Ltda., bem como determinou o afastamento imediato do Sr. Huark Douglas Correa do cargo de Secretário Municipal de Saúde, e adotasse as medidas administrativas e/ou judiciais para restituir aos cofres públicos o produto ilícito correspondente aos pagamentos realizados por meio dos contratos, descontados os custos diretos e indiretos da contratada (peça 7, p. 17-19) . 
22.	No mérito, quanto à alegação de ausência de prejuízo ao erário, com razão a unidade instrutiva em rejeitar o argumento, visto que ainda que não tenham sido quantificados débitos neste momento processual, as irregularidades graves na licitação que deu origem aos contratos administrativos ensejaram a proposta de imputação de multa ao gestor, em razão da clara afronta ao art. 9º, inciso I, da Lei 8.666/1993, que veda ao autor do projeto básico ou executivo, participar direta ou indiretamente da execução de serviço ou fornecimento de bens, bem como ao art. 132 da Lei Complementar  93/2003 do Município de Cuiabá/MT, que veda ao servidor municipal atuar como procurador ou intermediário junto a órgãos e entidades públicas (peça 47, p. 14) .
23.	Não merecem prosperar as argumentações relativas de que o defendente não atuava em procedimentos de seleção de pessoal, fatos esses que não foram objeto de audiência, bem como de não aplicação ao caso concreto da Lei Complementar municipal 93/2003, art. 132, inciso X, visto que suas disposições foram flagrantemente violadas e refletem norma análoga da Lei 8.112/1990, art. 117, inciso XI, aplicável aos servidores públicos federais, e que vedam a denominada advocacia administrativa ou tráfico de influência administrativa, ilustrada pela atuação do servidor público como procurador ou intermediário de terceiros, e que visam evitar a utilização do cargo público em benefício de terceiros.
24.	Ao fim e ao cabo, é imperioso reconhecer que na função de diretor da ECSP - Empresa Cuiabana de Saúde Pública, que gerenciava o Hospital São Benedito (HSB) , não poderia simultaneamente atuar como procurador da Empresa Proclin (nome fantasia da ) , contratada do HSB, realizando contratações e pagamentos de elevada materialidade no período compreendido entre março de 2016 e setembro de 2018, que alcançavam R$ 2,7 milhões/ano, conforme a Cláusula Quinta do Contrato nº 004/2016, firmado entre a ECSP e a Empresa Sociedade Matogrossense de Assistência em Medicina Interna Ltda. - Proclin (peça 9, p. 3) .
25.	Com essas diretivas e fatos em tela, acolho por escorreita a proposta da Secex-Saúde, no sentido de rejeitar as razões de justificativa apresentadas e aplicar ao Sr. Huark Douglas Correia a multa prevista no art. 58, II, da Lei 8.443/1992.
26.	No que diz respeito às informações apresentadas pela Secretaria Municipal de Saúde de Cuiabá/MT (SMS) , em resposta à oitiva e diligência expedidas pelo TCU, acompanho igualmente as conclusões da unidade instrutiva, no sentido de que se revelaram patentes no sentido de que a lei municipal 4.424/2003, art. 2º, outorgou "carta branca" para que o Município realizasse contratações na área de saúde sem concurso público, incluindo atividades administrativas, em afronta à Constituição Federal e à legislação federal de regência, conforme constatado pela CPI Municipal. 
27.	Entendo, contudo, em linha com o exposto pela Secex-Saúde, que tal matéria deve ser objeto de apreciação por parte do TCE/MT e da Câmara de Vereadores, que já vêm atuando sobre o objeto analisado nestes autos, sendo que, quanto a esta última, poderá inclusive propor eventual representação de inconstitucionalidade perante do Tribunal de Justiça local (art. 124, IX, da Constituição do Estado de Mato Grosso) .
28.	De modo análogo, quanto às irregularidades identificadas na gestão do Centro de Distribuição, as informações prestadas pela SMS não permitem confirmar o tipo de metodologia de gestão de estoque informada ao TCU, motivo pelo qual eventual análise in loco deveria ser realizada em fiscalização a cargo do TCE/MT, que já vem adotando providências nesse sentido, motivos pelos quais deverá aquela Corte de Contas local ser informada do teor da decisão ora adotada pelo TCU, bem como do voto e do relatório que a acompanham.  
29. 	Ante o exposto, acolho a manifestação da Secex-Saúde (peças 99-101) , cujos fundamentos integram as presentes razões de decidir, e VOTO no sentido de que seja adotado o Acórdão que ora submeto a este Plenário.
TCU, Sala das Sessões Ministro Luciano Brandão Alves de Souza, em 16 de junho de 2021.
RAIMUNDO CARREIRO 
Relator